最高法院刑事判決　　　　　　　　　　　　　　　八十七年度台上字第三五七五號
　　上　訴　人　台灣高等法院檢察署檢察官
　　被　　　告　乙○○
　　　　　　　　甲○○
　　共　　　同
　　選任辯護人　景玉鳳律師
右上訴人因被告等偽證等罪案件，不服台灣高等法院中華民國八十六年三月三十一日
第二審判決（八十六年度上訴字第一一一四號，起訴案號：台灣板橋地方法院檢察署
八十五年度偵字第一八八號），提起上訴，本院判決如左：
    主  文
原判決撤銷，發回台灣高等法院。
    理  由
本件原判決維持第一審諭知被告乙○○、甲○○無罪之判決，駁回檢察官在第二審之
上訴，固非無見。
惟按(一)證據必須確屬存在，且於卷內不難考見者，始能採為判決之資料。本件原判決
理由認李阿絨確親自將坐落台北縣板橋市○○段一○七八號土地及其上門牌同市○○
路二二三號房屋、同市○○段一二九八之七、之八、之九地號土地及其上門牌同市○
○○路一五七號房屋出售予被告甲○○，其說明「此經本院調閱台北縣板橋地政事務
所八十年三月十五日收件板登字第一二七八九號李阿絨與甲○○間所有權移轉登記案
件卷宗屬實」，「此有上述台北縣板橋地政事務所八十年三月十五日收件板登字第一
二七八九號李阿絨與甲○○間所有權移轉登記案件卷宗……在卷可查」（見原判決第
二頁第十四、十五行、第三頁倒數第一行至反面第一、二行），惟查卷內並無上述登
記案卷，亦無原審曾向台北縣板橋地政事務所調卷之資料。原判決理由採用之證據，
與卷內資料，不相適合，難謂無證據上理由矛盾之違法。(二)審理事實之法院，對於案
內一切證據，除認為不必要者外，均應詳為調查，期能發現真實，茍與待證事實有重
要關係，在客觀上認為應行調查之證據，而未依法加以調查，或雖已調查，若尚有其
他必要部分並未調查，即與證據調查無異，如遽行判決，仍難謂無刑事訴訟法第三百
七十九條第十款規定所稱應於審判期日調查之證據，而未予調查之違法。證人李肇宗
於第一審證稱：「簽名是李阿絨自己簽的，蓋章部分是當李阿絨的面蓋的。」（第一
審卷第三四頁反面），被告甲○○亦供稱：「簽名是李阿絨在代書事務所自己簽的。
」，「（買賣契約書是否李阿絨親自簽名？）是的，她簽名時精神很好。」（第一審
卷第八三頁、第八九頁反面），而被告乙○○於第一審並供稱第一審卷第八六、八七
頁所附板橋市農會擔保放款借據上借款人「李阿絨」之簽名為李阿絨筆跡無誤（第一
審卷第九一頁）等語。則原審自應向台北縣板橋地政事務所調取上述移轉登記案卷，
核閱其內所附所有權買賣移轉契約書上是否有李阿絨之簽名，及簽名筆跡是否與上述
借據上李阿絨之筆跡相符？以究明本件房地是否確為李阿絨生前自己出賣予甲○○，
抑或另有他情，始為正辦。另證人李肇宗復證稱：「（李阿絨之房屋）過戶手續是我
辦的。」「甲○○帶李阿絨過來，當時有寫買賣契約。」，「（簽約時乙○○有無到
場？）沒有，乙○○從未去過。乙○○是後來才認識。訂約之前未見過乙○○。」，
「我當乙○○的面將權狀交予甲○○，這是我第一次見到乙○○。」等語（第一審卷
第三四、三五頁），核與被告甲○○於偵查中所供「我向乙○○及死者（李阿絨）買
的。」，「（當時是否尚有別人在場？）有代書姓李，是在乙○○家談的。」，「（
在何地談？）乙○○住處。」，「（李阿絨的狀況如何？），精神狀況很好，她說要
賣房子，當時乙○○也在場，三人一起談的。」等語（偵查卷第五八頁反面、第五九
頁、第八十頁反面），顯有不符。又甲○○於偵查中供稱係以七百二十萬元現金購買
，其中五十萬元提領自板橋合作社，二百萬元向其岳父賴枝萬借得，另標得一民間互
助會得款約一百十萬元，其餘二百餘萬元係其妻賴寶蓮去處理的，其將現金交予李阿
絨時乙○○在場云云（見偵查卷第八一頁正反面）；與其在第一審所供總價共六、七
百萬元，其付了定金十萬元及土地增值稅一百二十幾萬元，其他都是代書幫伊辦抵押
權來清償，除了清償貸款外代書還拿給伊三百餘萬元等語（第一審卷第八二頁），及
李肇宗所證價金是甲○○簽約當天拿了五萬元或十萬元給李阿絨，另外李阿絨有設定
抵押貸款由甲○○負責清償，抵償價金部分等語（第一審卷第三四頁反面），大相齟
齬，自應詳加調查，細心推求，以究明實情。遽原審並未調閱上開房地移轉登記案卷
，亦未就上開被告所供前後不符及與證人證言相互矛盾之處詳為勾稽，研求審認，即
認上述不動產買賣係由李阿絨親自出面辦理，其與甲○○之買賣為實在，被告乙○○
並未參與其事云云，自嫌速斷。以上或為上訴意旨所指摘，或為本院得依職權調查之
事項，應認有撤銷發回更審之原因。
據上論結，應依刑事訴訟法第三百九十七條、第四百零一條，判決如主文。
中      華      民      國    八十七    年      十      月    二十二    日
                              最高法院刑事第九庭
                                  審判長法官  謝  家  鶴
                                        法官  羅  一  宇
                                        法官  花  滿  堂
                                        法官  陳  世  淙
                                        法官  洪  佳  濱
      右正本證明與原本無異
                                              書  記  官
中      華      民      國    八十七    年      十      月    二十八    日
